ACORDAO-COMPLETO-2366143

ACÓRDÃO 8514/2019 ATA 30/2019 - PRIMEIRA CÂMARA

VISTOS, relatados e discutidos estes autos de tomada de contas especial instaurada pelo então Ministério do Desenvolvimento Social em razão da não comprovação da boa e regular aplicação dos recursos repassados por força do Convênio 171/2009 (Siconv 707033) , celebrado entre o referido órgão e o Município de Nova Russas-CE, cujo objeto previa apoio financeiro à implantação de feira popular na municipalidade;
ACORDAM os Ministros do Tribunal de Contas da União, reunidos em sessão da Primeira Câmara, ante as razões expostas pelo Relator, em:
9.1. com fundamento nos arts. 1º, inciso I, 16, inciso III, alíneas ‘b’ e ‘c’, da Lei 8.443/1992, c/c os arts. 19 e 23, inciso III, da mesma Lei, e com arts. 1º, inciso I, 209, incisos II, III e IV, 210 e 214, inciso III, do Regimento Interno, julgar irregulares as contas de Marcos Alberto Martins Torres (XXX.146.003-XX) e condená-lo ao pagamento da quantia a seguir especificada, com a fixação do prazo de quinze dias, a contar da notificação, para comprovar, perante o Tribunal (art. 214, inciso III, alínea ‘a’, do Regimento Interno) , o recolhimento da dívida aos cofres do Tesouro Nacional, atualizada monetariamente e acrescida dos juros de mora, calculados a partir das datas discriminadas, até a data do recolhimento, na forma prevista na legislação em vigor, abatendo-se, na oportunidade, os valores já ressarcidos;
	VALOR ORIGINAL (R$) 
	DATA DE OCORRÊNCIA

	103.660,00 (débito) 
	30/12/2009

	10.029,49 (crédito) 
	8/12/2011

	2.855,08 (crédito) 
	6/9/2011

9.2. com fundamento no art. 57 da Lei 8.443/1992, aplicar a Marcos Alberto Martins Torres (XXX.146.003-XX) multa no valor de R$ 20.000,00 (vinte mil reais) , atualizado monetariamente desde a data do presente acórdão até a do efetivo recolhimento, se for paga após o vencimento, na forma da legislação vigente, fixando o prazo de 15 (quinze) dias, a contar do recebimento da notificação, para que seja comprovado, perante este Tribunal, o recolhimento da quantia ao Tesouro Nacional, nos termos do art. 23, inciso III, alínea ‘a’, da referida Lei, c/c o art. 214, inciso III, alínea ‘a’, do Regimento Interno do TCU;
9.3. com fundamento no art. 26 da Lei 8.443/1992, autorizar, se requerido, o pagamento da importância devida em até 36 (trinta e seis) parcelas mensais e consecutivas, fixando o prazo de 15 (quinze) dias, a contar do recebimento da notificação, para que seja comprovado, perante este Tribunal, o recolhimento da primeira parcela, e de 30 (trinta) dias, a contar da parcela anterior, para que seja comprovado o recolhimento das demais parcelas, devendo incidir sobre cada valor mensal os devidos acréscimos legais, na forma prevista na legislação vigente, além de alertar que a falta de comprovação do recolhimento de qualquer parcela importará no vencimento antecipado do saldo devedor, nos termos do art. 217 do Regimento Interno do TCU;
9.4. com fundamento no art. 28 da Lei 8.443/1992, autorizar, desde logo, a cobrança judicial das dívidas, caso não atendida a notificação;
9.5. com fundamento no art. 16, § 3º, da Lei 8.443/1992, c/c art. 209, § 7º, do Regimento Interno do TCU, enviar cópia deste acórdão à Procuradoria da República no Ceará, para adoção das medidas que entender cabíveis;
9.6. indeferir o pedido do responsável para exclusão de seu nome do Cadin (peça 104) , com fundamento no art. 2º, inc. I, §§ 1º e 5º, da Lei 10.522/2002, e no art. 1º, § 2º, da Portaria-STN 685/2006.
9.7. dar ciência deste acórdão ao responsável, ao Município de Nova Russas-CE e ao Ministério da Cidadania.

Tomada de contas especial instaurada pelo Ministério do Desenvolvimento Social em desfavor do ex-prefeito de Nova Russas/CE em razão da não comprovação da boa e regular aplicação de recursos repassados por meio de convênio, cujo objeto previa apoio à implantação de feira popular na municipalidade.

Primeira Câmara

Município de Nova Russas - CE.

3. Responsável: Marcos Alberto Martins Torres (XXX.146.003-XX).

13.1. Ministros presentes: Walton Alencar Rodrigues (Presidente), Benjamin Zymler, Bruno Dantas (Relator) e Vital do Rêgo.
13.2. Ministros-Substitutos presentes: Augusto Sherman Cavalcanti e Weder de Oliveira.

BRUNO DANTAS

Por registrar as principais ocorrências havidas no andamento do processo até o momento, resumindo os fundamentos das peças acostadas aos autos, adoto como relatório, com os ajustes necessários e destaques do original, a instrução da secretaria responsável pela análise da demanda (peça 101) , que contou com a anuência do corpo diretivo da unidade (peças 102-103) :
“INTRODUÇÃO
1. Cuidam os autos de tomada de contas especial instaurada pelo Ministério do Desenvolvimento Social (MDS) em desfavor de Marcos Alberto Martins Torres, prefeito municipal de Nova Russas/CE (gestão 2009 a 14/4/2011) , em razão da não comprovação da boa e regular gestão dos recursos repassados por força do Convênio 171/2009, Siafi 707033 (peça 13) , celebrado entre o referido órgão e o município de Nova Russas, tendo por objeto ‘o apoio à implantação de Feira Popular no Município de Nova Russas/CE, visando à comercialização de produtos agroalimentares de pequenos agricultores familiares, para a melhoria da renda do produtor, maior disponibilidade de alimentos saudáveis e de baixo custo para a população e dinamização da economia local pela geração de empregos e maior circulação de mercadorias, além de aumentar o conhecimento técnico dos agricultores por meio da capacitação, fortalecendo seu potencial empreendedor’, conforme Plano de Trabalho anexo (peça 6) .
HISTÓRICO
2. Conforme disposto na Cláusula Quarta (peça 13, p. 4) , foram previstos R$ 121.860,00 para a execução do objeto, dos quais R$ 119.160,00 seriam repassados pelo concedente e R$ 2.700,00 corresponderiam à contrapartida.
3. Os recursos federais foram repassados em uma única parcela, mediante a ordem bancária 2009OB801181 (peça 15) , no valor de R$ 103.660,00, emitida em 28/12/2009.
4. O ajuste vigeu no período de 23/12/2009 a 30/4/2011, e previa a apresentação da prestação de contas até 29/6/2009, conforme cláusula terceira (peça 13, p. 4) .
5. O processo se encontra devidamente historiado na instrução à peça 92. Nessa ocasião, verificou-se que apenas uma parcela do objeto fora executada, mas não houve alcance dos objetivos, visto que houve sumiço de parcela significativa dos bens e que não havia provas da ocorrência da feira nos moldes previstos do plano de trabalho aprovado.
6. Propôs-se, então, a citação de Marcos Alberto Martins Torres, nos seguintes moldes:
Ocorrência: não comprovação da boa e regular aplicação dos recursos repassados ao município de Nova Russas/CE por força do Convênio 171/2009 (Siafi 707033) .
Valor: R$ 195.371,43.
Responsável: Marcos Alberto Martins Torres (XXX.146.003-XX) , prefeito municipal de Nova Russas/CE (gestão 1/1/2009 a 14/4/2011) .
Condutas: deixar de comprovar a boa e regular aplicação dos recursos repassados ao município de Nova Russas/CE, por força do Convênio 171/2009 (Siafi 707033) , uma vez que não restou comprovado o alcance dos objetivos do referido instrumento, qual seja, implantação da Feira Popular no Município de Nova Russas/CE, visando a comercialização de produtos agroalimentares de pequenos agricultores familiares.
7. Em cumprimento ao pronunciamento da unidade (peça 68) foi efetuada a citação do responsável, nos moldes adiante:
	Ofício
	Data do ofício
	Data de Recebimento do Ofício
	Nome do Recebedor do Ofício
	Observação
	Fim do Prazo para defesa

	1010/2019-TCU/Secex-TCE (peça 96) 
	15/3/2019
	3/4/2019 (vide AR de peça 97) 
	Marcos Alberto Martins Torres
	Ofício recebido no endereço do responsável, conforme pesquisa de endereço no Sistema da Receita Federal (peça 100) .
	18/4/2019

EXAME TÉCNICO
8. Por meio do Ofício 1010/2019-TCU/Secex-TCE, de 15/3/2019 (peça 96, v. AR à peça 97) , efetuou-se a citação do responsável.
9. O mesmo apresentou suas alegações de defesa (peça 98, p. 1-38) , cujos argumentos serão objeto de análise a seguir.
Argumento 1 - Da Prescrição (peça 98, p. 1) 
10. Relata que o convênio teve vigência iniciada em 23/12/2009 e que o legislador estabeleceu regras de prescrição e decadência para o exercício de atividades administrativas, adotando o prazo de 5 anos para a prescrição.
Análise
11. No que tange à prescrição da pretensão de ressarcimento, a questão da imprescritibilidade das ações de ressarcimento por dano ao erário foi firmada mediante o Acórdão 2709/2008-TCU-Plenário, cuja ementa enuncia:
‘9.1. deixar assente no âmbito desta Corte que o art. 37 da Constituição Federal conduz ao entendimento de que as ações de ressarcimento movidas pelo Estado contra os agentes causadores de danos ao erário são imprescritíveis, ressalvando a possibilidade de dispensa de instauração de tomada de contas especial prevista no § 4º do art. 5º da IN TCU 56/2007;’
12. O Tribunal decidiu nessa linha em conformidade com a decisão do Supremo Tribunal Federal (STF) no Mandado de Segurança 26.210-9/DF. A adoção da tese da imprescritibilidade do dever de ressarcimento dos danos causados ao erário impõe à Corte de Contas o dever de instaurar, a qualquer tempo, o devido processo para julgar as contas dos possíveis responsáveis por ilícito lesivo ao erário.
13. O instituto da prescrição nos processos do TCU obedece ao art. 37, § 5º, da Constituição Federal, no que se refere ao ressarcimento do prejuízo ao Erário, e ao art. 205 da Lei 10.406/2002 (Código Civil) , no que se refere à pretensão punitiva. A pacificação da jurisprudência sobre a matéria prescricional ocorreu com a prolação do Acórdão 1441/2016-TCU-Plenário (TC Processo 030.926/2015-7) 
14. Na parte dispositiva do referido acórdão foram fixados entendimentos essenciais para a aplicação da prescrição da pretensão punitiva, conforme excerto abaixo transcrito:
‘ACORDAM os Ministros do Tribunal de Contas da União, reunidos em Sessão do Plenário, ante as razões expostas pelo Redator, em:
9.1. deixar assente que:
9.1.1. a pretensão punitiva do Tribunal de Contas da União subordina-se ao prazo geral de prescrição indicado no art. 205 do Código Civil;
9.1.2. a prescrição que se refere o subitem anterior é contada a partir da data de ocorrência da irregularidade sancionada, nos termos do art. 189 do Código Civil;
9.1.3. o ato que ordenar a citação, a audiência ou a oitiva da parte interrompe a prescrição de que trata o subitem 9.1.1, nos termos do art. 202, inciso I, do Código Civil;
9.1.4. a prescrição interrompida recomeça a correr da data em que for ordenada a citação, a audiência ou oitiva da parte, nos termos do art. 202, parágrafo único, parte inicial, do Código Civil;
9.1.5. haverá a suspensão da prescrição toda vez que os responsável apresentar elementos adicionais de defesa, ou mesmo quando forem necessárias diligências causadas por conta de algum fato novo trazido pelos jurisdicionados, não suficientemente documentado nas manifestações processuais, sendo que a paralização da contagem do prazo ocorrerá do período compreendido entre a juntada dos elementos adicionais de defesa ou da peça contendo o fato novo e a análise dos referidos elementos ou da resposta da diligência, nos termos do art. 160, § 2º, do Regimento Interno;
9.1.6. a ocorrência desta espécie de prescrição será aferida, independentemente de alegação da parte, em cada processo no qual haja intenção de aplicação das sanções previstas na Lei 8.443/1992;
9.1.7. o entendimento consubstanciado nos subitens anteriores será aplicado, de imediato, aos processos novos (autuados a partir desta data) bem como àqueles pendentes de ceisão de mérito ou apreciação de recurso por este Tribunal.’
15. No presente caso, considera-se o ato irregular praticado em 28/12/2009 (peça 15) , data em que se deu a transferência dos recursos. Já o ato que ordenou a citação ocorreu em 6/2/2019 (peça 94) , não se operando, portanto, o transcurso de mais de dez anos entre esse fato e o fato tido como irregular.
16. Conforme se pode observar, não há que se falar em prescrição da pretensão de ressarcimento e punitiva, razão pela qual devem ser rejeitados os argumentos apresentados quanto a este ponto.
Argumento 2 - Contrato de comodato e responsabilidade pela prestação de contas (peça 98, p. 2-4) 
17. Afirma que foi firmado Contrato de Comodato de Direito de Uso do Kit da Agricultura Familiar durante a gestão de seu sucessor (peça 98, p. 60-61) .
18. No dia 20/6/2011, três dias após a assinatura do referido Contrato de Comodato, foi solicitada a devolução de bens, através do Ofício 9/2011, da Prefeitura de Nova Russas, o que comprovaria a devolução dos referidos bens, conforme documento anexo aos autos em sua defesa (peça 98, p. 62) .
19. Relata que em 17/10/2013, o ex-Secretário de Agricultura emitiu um ofício relatando sobre os beneficiários da feira e sobre os equipamentos, ressaltando que foi o mesmo o responsável pelo recebimento dos bens em 2011 (peça 98, p. 63) .
20. Com relação às constatações apontadas no Relatório de Visita In Loco (peça 42) , argumentou que:
a) quanto ao item ‘a’ - feira inoperante: relata que o ano de 2009/2010 teve um inverno regular, com uma das maiores safras no município, e a Secretária de Recursos Hídricos do Município tinha o controle dos equipamentos e execução do convênio;
b) quanto ao item ‘b’ - ausência de placas de identificação/tombamento/nº de patrimônio dos bens encontrados: afirma que o mesmo foi regularizado;
c) quanto ao item ‘c’ - condições precárias de armazenamento dos equipamentos: argumenta que os equipamentos estavam lá em virtude de um Contrato de Comodato firmado após a saída do defendente;
d) quanto ao item ‘d’ - não substituição dos beneficiários desistentes: argumenta que isso comprova que em 2009/2010 havia beneficiários e que após mais de 3 anos foi detectada a não substituição, o que caberia ao gestor sucessor;
e) quanto ao item ‘e’ - distribuição de equipamentos a entidades distintas daquelas definidas no termo de convênio: argumenta sobre o Contrato de Comodato, firmado após a saída do defendente, por meio do qual foram repassados para o Sindicato dos Trabalhadores Rurais os equipamentos;
f) quanto ao item ‘f’ - sumiço de bens pertencentes ao convênio, sendo 10 barracas, 3 balanças, 1 serra fita, 30 caixas plásticas para transporte, 25 cadeiras plásticas, 1 carro para gari: alega que tal sumiço se deu após o término de sua gestão;
g) quanto ao item ‘g’ - ausência de controle na distribuição dos bens de consumo: aponta como responsável o prefeito sucessor.
Análise
21. De acordo com o narrado no item 31 da instrução anterior, com relação aos equipamentos e materiais adquiridos com recursos do convênio, verificou-se a seguinte situação:
	Especificação
	Quantidade adquirida
	Quantidade localizada

	Barraca 2x1 c/ toldo 2x2
	50
	40

	Balança de até 150 kg
	10
	7

	Serra de fita
	2
	1

	Caixa plástica
	50
	20

	Freezer horizontal 396l
	2
	2

	Cadeiras plásticas
	100
	74

	Carro p/ gari
	5
	4

	Cavaletes de sinalização
	5
	5

	Kit jaleco boné
	50
	29

22. Observa-se, portanto, que o referido Contrato de Comodato e a posterior decisão de solicitar a devolução dos bens não são argumentos suficientes para ilidir a irregularidade, uma vez que o referido instrumento abrangia apenas uma parte dos bens adquiridos, quais sejam, 3 balanças, 1 fita serra, 25 barracas, 40 cadeiras, 3 carros para lixo e 5 cones.
23. Quanto ao argumento de o ex-Secretário de Agricultura e Recursos Hídricos ter emitido ofício informando acerca do funcionamento da feira, entende-se que tal fato não comprova que o mesmo foi responsável pelo recebimento da totalidade dos bens, uma vez que não há nos autos documentos que permitam tal conclusão.
24. Com relação às constatações apontadas no Relatório de Visita In Loco, ressalta-se que não se trata de tentativa de imputar ao defendente a responsabilidade por todas elas, mas apenas quanto ao sumiço de bens pertencentes ao convênio e a implantação da feira, uma vez que a ausência de providências para salvaguardar os mesmos, tais como o tempestivo tombamento, bem como para promover a implantação da feira nos moldes propostos no plano de trabalho, teria evitado a concretização do dano.
25. Os argumentos apresentados devem, portanto, ser rejeitados.
Argumento 3 - Dos equipamentos e sua utilização (peça 98, p. 4-5) 
26. Discorre que o ex-Secretário de Recursos Hídricos da gestão 2013/2016 informou a existência de kit de bens em resposta ao Ofício encaminhado pelo MDS, tendo o mesmo sido o responsável pelo recebimento dos equipamentos, execução do Convênio e fornecimento das informações solicitadas pelo MDS.
27. Prossegue afirmando que o MDS, através dos Ofícios 1.522/2013-GABIN/SESAN/MDS, datado de 20/9/2013 (peça 98, p. 67-68) e 1.842/2013-GABIN/SESAN/MDS, datado de 11/11/2013 (peça 98, p. 69) , solicitou que o Relatório de Cumprimento do Objeto fosse refeito para contemplar informações complementares acerca do convênio em tela, o que o responsável à época não fizera.
28. Alega que, no segundo ofício, consta claramente a informação de que não foi atendida a solicitação do primeiro, tudo após o término da gestão do defendente, e que em nenhum momento foi comunicado pelo município ou pelo TCU.
29. Afirma que não há, nos autos, qualquer prova da ocorrência do ato de improbidade administrativa que tenha acarretado dano ao erário.
Análise
30. Conforme já mencionado no item 22 desta instrução, a confirmação da existência de kits não se refere à totalidade dos itens adquiridos, uma vez que o próprio Contrato de Comodato abrangia apenas uma parte dos bens adquiridos, quais sejam, 3 balanças, 1 fita serra, 25 barracas, 40 cadeiras, 3 carros para lixo e 5 cones.
31. Quanto aos ofícios encaminhados pelo MDS apontados no item 27 desta instrução, trata-se apenas de solicitação de informações complementares, uma vez que a prestação de contas original não logrou caracterizar a boa e regular utilização dos recursos repassados.
32. Insta ressaltar, ainda, que Paulo César Evangelista, sucessor do defendente após a cassação deste último, informou ao MDS a devolução de R$ 10.000,00 em virtude da transferência indevida da conta do Convênio para atendimento de finalidade distinta da pactuada, bem como a lavratura de boletim de ocorrência dando conta de que vários equipamentos e itens objeto do convênio não se encontravam em poder da prefeitura (peça 39) .
33. Quanto à ausência de comunicação das irregularidades, tal alegação não merece prosperar, visto que foram encaminhadas várias notificações ao concedente pelo controle interno (v. peças 40, 58, 71) , e, na fase externa da TCE, o TCU oportunizou ao responsável o direito ao exercício do contraditório e ampla defesa.
34. Quanto ao argumento de não haver nos autos provas da ocorrência de dano ao erário, insta lembrar que, por força do que dispõe o art. 70, parágrafo único, da Constituição Federal, bem assim o art. 93 do Decreto-Lei 200/1967, c/c o art. 66 do Decreto 93.872/1986, resta claro que tal comprovação compete exclusivamente ao gestor dos recursos.
35. Tal entendimento está consolidado nesta Corte de Contas, conforme se verifica nos Acórdão 1577/2014-TCU-Segunda Câmara, rel. André de Carvalho; 6.716/2015-TCU-1ª Câmara, rel. Augusto Sherman; 9.254/2015-TCU-2ª Câmara, rel. Ana Arraes; 9.820/2015-TCU-2ª Câmara, rel. Raimundo Carreiro; e 659/2016-TCU-2ª Câmara, rel. Marcos Bemquerer.
36. Desse modo, ao contrário do que supõe o responsável, o ônus da prova recai sobre o gestor e não sobre o TCU, devendo o gestor fornecer todas as provas da regular aplicação dos recursos sob sua responsabilidade, em conformidade com os normativos vigentes e reiterada jurisprudência do TCU.
37. Assim sendo, entende-se que as alegações de defesas apresentadas não ilidem a irregularidade verificada.
Argumento 4 - Da vigência, das metas do convênio e da prestação de contas (peça 98, p. 5-6) 
38. Discorre que o Convênio 171/2009 teve seu período de vigência entre 23/12/2009 a 30/11/2010, com prazo limite para prestação e contas até 2/12/2014 (peça 98, p. 71) .
39. Informa que o referido instrumento tinha duas metas, quais sejam, Meta 1 - Aquisição da Feira Popular, no valor de R$ 109.500,00, conforme Nota Fiscal 1048; Meta 2 - Capacitação, sendo que os valores remanescentes que não foram utilizados na segunda meta foram devolvidos aos cofres da União, conforme documento anexo (peça 98, p. 72) .
40. Cita o Parecer 1/2011-CMAS, de 26/8/2011, que reafirma a importância da Feira da Agricultura Familiar no Município de Nova Russas, servindo de incentivo ao produtor rural na comercialização de seus produtos (peça 98, p. 75) .
Análise
41. Embora o prazo para prestação de conas tenha expirado na gestão de seu sucessor, os recursos foram integralmente gastos durante sua gestão.
42. Conforme análise feita na instrução anterior, as quantidades executadas referentes à meta 1 estavam em conformidade com o previsto no plano de trabalho, enquanto que ocorreu inexecução referente aos itens da meta 2.
43. Embora constem nos autos documentos fiscais supostamente referentes à aquisição dos bens previstos no plano de trabalho, a mera aquisição dos bens previstos não é suficiente para estabelecer o nexo de causalidade entre o desembolso dos recursos e a execução do objeto acordado.
44. Por fim, o fato de o CMAS reafirmar a importância da Feira da Agricultura Familiar no Município de Nova Russas em nada garante a boa e regular utilização dos recursos repassados, não sendo argumento apto para ilidir as irregularidades apontadas.
Argumento 5 - Da responsabilidade e ilegitimidade passiva (peça 98, p. 11-17) 
45. Alega que, quando a prestação de contas se referir a aplicação de recurso financeiro de projeto conveniado, a responsabilidade pela sua apresentação é inteiramente da pessoa do seu executor, isto é, da autoridade administrativa ordenadora de despesa de cujos atos decorreram a emissão de empenho, liquidação e o efetivo pagamento.
46. Aponta que a responsabilidade pela aplicação dos recursos e apresentação da prestação de contas é do Secretário de Agricultura de Nova Russas que, ao tempo da execução do Convênio, era o ordenador de despesas, conforme Lei Municipal 741/2009, anexa aos autos (peça 98, p. 42-59) .
47. Alega o defendente que, ao assinar o Convênio, exerceu um ato político ou de governo, competindo ao Secretário de Agricultura de Nova Russas a prática de atos de gestão, tais como emissão de empenho, liquidação e pagamento.
Análise
48. Quanto ao argumento de que caberia ao Secretário de Agricultura a responsabilidade pelos fatos imputados, o mesmo não merece prosperar. Primeiro, em nenhum momento o controle interno apontou irregularidades nas etapas de empenho, liquidação e pagamento. Segundo, embora o dever de prestar contas tenha recaído na gestão do seu sucessor, ainda cabe ao defendente o dever de comprovar a boa e regular utilização dos recursos repassados, devendo o mesmo ter providenciado as medidas adequadas para o resguardo dos bens adquiridos e implantação de feira, o que não foi feito. Ademais, deve-se ter em conta que não é razoável o prefeito se escusar de sua responsabilidade de gestor, considerando que administrava uma cidade de pouco mais de trinta mil habitantes, situação que tornava possível que acompanhasse a execução do objeto do convênio de perto, garantindo o alcance dos objetivos.
49. Ao firmar o convênio em tela, o referido gestor se comprometeu em executar todas as medidas necessárias à correta execução do mesmo, o que não ocorreu.
50. Ainda que restasse comprovada alguma responsabilidade do Secretário de Agricultura, o que aparentemente não foi o caso, visto que não há nos autos elementos que apontem nesse sentido, responderia o defendente pela culpa in eligendo e pela culpa in vigilando, pois caberia a Marcos Alberto Martins Torres fiscalizar as ações dos seus subordinados.
51. Reputam-se improcedentes, portanto, os argumentos apresentados quando a este ponto.
Argumento 6 - Da inocorrência de improbidade administrativa (peça 98, p. 17-37) 
52. Alega que o propósito da Lei de Improbidade Administrativa é punir o administrador desonesto, não cabendo estender sua aplicação para gestores despreparados ou inábeis.
53. Apregoa que para a configuração da improbidade administrativa se faz necessário a ocorrência de dano ao erário, enriquecimento ilícito e condutas que violem os princípios administrativos, o que não se verificou no caso em tela.
54. Argumenta que, para que possa ser enquadrado nas sanções previstas na Lei 8.429/1992, deve restar demonstrado o prejuízo ao erário, o que não ocorreu.
Análise
52. A jurisdição exercida pelo TCU no processo de tomada de contas especial tem assento constitucional, o que permite o julgamento pela irregularidade das contas dos responsáveis sem que haja a caracterização de qualquer ato e improbidade administrativa descrito na Lei 8.492/1992.
53. Ressalta-se que não há na instrução anterior qualquer análise sobre uma possível conduta desonesta ou qualquer ato de improbidade administrativa do defendente. Todavia, tal fato não afasta a responsabilidade do mesmo, uma vez que os recursos do convênio foram recebidos e geridos integralmente durante sua gestão.
54. Quanto ao argumento de que não houve prejuízo ao erário, o mesmo não merece acolhimento, uma vez que o desaparecimento de parte dos bens adquiridos e ausência de comprovação de implantação da feira com recursos do convênio caracteriza o prejuízo ao erário.
55. Reputam-se improcedentes, portanto, as alegações de defesa apresentadas quanto a este ponto.
Argumento 7 - da ausência de resposta da Prefeitura de Nova Russas a requerimento feito pelo defendente (peça 98, p. 37) 
56. O defendente alega que encaminhou requerimento (peça 98, p. 84) à Prefeitura de Nova Russas solicitando informações acerca do Convênio 171/2011 e que não obteve resposta, prejudicando o acesso à ampla defesa e ao contraditório.
Análise
57. Considerando que a documentação referente ao convênio em tela se encontra nestes autos, entende-se que o não encaminhamento não prejudica o exercício do contraditório e da ampla defesa.
58. Em seu requerimento, o defendente solicita as seguintes informações:
a) que seja informado se a prestação de contas do Convênio em questão foi devidamente encaminhada;
b) se existe alguma pendência com a União;
c) se a Prefeitura de Nova Russas ficou ou se encontra inadimplente com a União por causa do referido Convênio;
d) se os objetos estão servindo a comunidade até a data de hoje;
e) se foi aberta TCE no âmbito municipal para apurar as responsabilidades.
59. Observa-se, portanto, que o defendente já possui a resposta para a maioria de suas indagações, visto que na instrução inicial que acompanhou o ofício citatório foi informado que a prestação e contas do convênio foi apresentada, que foi apurado débito proporcional aos bens faltantes, que a Prefeitura Municipal de Nova Russas/CE ingressou com ação de improbidade administrativa em desfavor de Marcos Alberto Martins e Paulo César Evangelista (peça 30) e ofereceu representação criminal junto ao Ministério Público do Ceará (peça 32) , sendo que estas últimas providências têm o condão de permitir a suspensão da inadimplência no sistema Siafi para não penalizar o município e seus cidadãos.
60. Quanto à abertura de TCE no âmbito municipal, vale relembrar os recursos aqui tratados são federais, cabendo ao órgão repassados, qual seja, o Ministério do Desenvolvimento Social, o dever de instaurar a devida tomada de contas.
Pedido 1
61. O defendente requer a juntada aos autos da resposta do requerimento à Prefeitura Municipal de Nova Russas contendo as solicitações elencadas no item 58.
62. Conforme analisado nos itens 59 desta instrução, as informações solicitadas não são relevantes para o deslinde da questão, sendo meramente procrastinatórias, razão pela qual se propõe seu indeferimento.
Pedido 2
63. O defendente requer que seja efetuada a exclusão do defendente do polo passivo da demanda.
64. Entende-se que tal pedido é improcedente, pois, conforme já analisado nos itens 48-51 desta instrução, cabe ao defendente o dever de comprovar a boa e regular utilização dos recursos repassados, devendo o mesmo ter providenciado as medidas adequadas para o resguardo dos bens adquiridos, evitando o seu perdimento, o que não foi feito.
CONCLUSÃO
65. Em face da análise promovida nos itens 10-64 da seção ‘Exame Técnico’, propõe-se rejeitar as alegações de defesa apresentadas por Marcos Alberto Martins Torres, uma vez que não foram suficientes para sanear as irregularidades a ele atribuídas.
66. Os argumentos de defesa tampouco lograram afastar o débito imputado ao responsável. Ademais, inexistem nos autos elementos que demonstrem sua boa-fé ou a ocorrência de outros excludentes de culpabilidade. Desse modo, suas contas devem, desde logo, ser julgadas irregulares, nos termos do art. 202, § 6º, do Regimento Interno/TCU, procedendo-se à sua condenação em débito e à aplicação da multa prevista no art. 57 da Lei 8.443/1992.
PROPOSTA DE ENCAMINHAMENTO
67. Diante do exposto, submetemos os autos à consideração superior, propondo:
a) com fundamento nos arts. 1º, inciso I, 16, inciso III, alínea ‘c’, da Lei 8.443/1992 c/c os arts. 19 e 23, inciso III, da mesma Lei, e com arts. 1º, inciso I, 209, inciso III, 210 e 214, inciso III, do Regimento Interno, que sejam julgadas irregulares as contas de Marcos Alberto Martins Torres (XXX.146.003-XX) , ex-Prefeito de Nova Russas/CE (gestão 1/1/2009 a 14/4/2011) , e condená-lo ao pagamento da quantia a seguir especificadas, com a fixação do prazo de quinze dias, a contar da notificação, para comprovar, perante o Tribunal (art. 214, inciso III, alínea ‘a’, do Regimento Interno) , o recolhimento da dívida aos cofres do Tesouro Nacional, atualizada monetariamente e acrescida dos juros de mora, calculados a partir das datas discriminadas, até a data do recolhimento, na forma prevista na legislação em vigor, abatendo-se, na oportunidade, os valores já ressarcidos.
	VALOR ORIGINAL (R$) 
	DATA DA OCORRÊNCIA

	103.660,00 (D) 
	28/12/2009

	10.029,49 (C) 
	8/12/2011

	2.855,08 (C) 
	6/9/2011

Valor atualizado até 27/6/2019 e acrescido de juros: R$ 225.354,02 (peça 99) 
b) aplicar ao Marcos Alberto Martins Torres (XXX.146.003-XX) , a multa prevista no art. 57 da Lei 8.443/1992 c/c o art. 267 do Regimento Interno, com a fixação do prazo de quinze dias, a contar da notificação, para comprovar, perante o Tribunal (art. 214, inciso III, alínea ‘a’, do Regimento Interno) , o recolhimento da dívida aos cofres do Tesouro Nacional, atualizada monetariamente desde a data do acórdão até a do efetivo recolhimento, se for paga após o vencimento, na forma da legislação em vigor;
c) autorizar, desde logo, nos termos do art. 28, inciso II, da Lei 8.443/1992, a cobrança judicial das dívidas caso não atendidas as notificações.
d) autorizar também, desde logo, se requerido, com fundamento no art. 28, inciso I, da Lei 8.443, de 1992 c/c o art. 217, §§ 1º e 2º do Regimento Interno, o parcelamento da dívida em até 36 parcelas, incidindo sobre cada parcela, corrigida monetariamente, os correspondentes acréscimos legais fixando- lhe o prazo de quinze dias, a contar do recebimento da notificação, para comprovar perante o Tribunal o recolhimento da primeira parcela, e de trinta dias, a contar da parcela anterior, para comprovar os recolhimentos das demais parcelas, devendo incidir sobre cada valor mensal, atualizado monetariamente, os juros de mora devidos, no caso do débito, na forma prevista na legislação em vigor, alertando os responsáveis de que a falta de comprovação do recolhimento de qualquer parcela importará o vencimento antecipado do saldo devedor, nos termos do § 2º do art. 217 do Regimento Interno deste Tribunal;
e) enviar cópia do Acórdão a ser prolatado, bem como do Relatório e do Voto que o fundamentarem ao Procuradoria da República no Estado do Ceará, nos termos do § 3º do art. 16 da Lei 8.443/1992, c/c o § 7º do art. 209 do Regimento Interno do TCU, para adoção das medidas cabíveis;
f) enviar cópia do Acórdão que vier a ser proferido ao Ministério da Cidadania e ao responsável, para ciência, informando que a presente deliberação, acompanhada do Relatório e do Voto que a fundamenta, está disponível para a consulta no endereço www.tcu.gov.br/acordaos, além de esclarecer que, caso requerido, o TCU poderá fornecer sem custos as correspondentes cópias, de forma impressa.”
2. 	O Ministério Público junto ao TCU, em oitiva regimental, manifestou-se favoravelmente à proposta da unidade instrutora, nos seguintes termos (peça 105) :
“Trata-se de tomada de contas especial instaurada pelo Ministério do Desenvolvimento Social (MDS) , em desfavor de Marcos Alberto Martins Torres, ex-prefeito municipal de Nova Russas/CE (gestão 1/1/2009 a 17/4/2011 - peça 56, p. 4) , em razão da reprovação da prestação de contas do Convênio 171/2009, celebrado com o referido município em 22/12/2009, tendo por objeto ‘o apoio à implantação de Feira Popular no Município de Nova Russas/CE, visando à comercialização de produtos agroalimentares de pequenos agricultores familiares, para a melhoria da renda do produtor, maior disponibilidade de alimentos saudáveis e de baixo custo para a população e dinamização da economia local pela geração de empregos e maior circulação de mercadorias, além de aumentar o conhecimento técnico dos agricultores por meio da capacitação, fortalecendo seu potencial empreendedor’ (peça 13, p. 1) , conforme plano de trabalho aprovado (peça 6) .
Foram previstos R$ 121.860,00 para a execução do objeto, dos quais R$ 119.160,00 seriam repassados pelo concedente e R$ 2.700,00 corresponderiam à contrapartida.
Os recursos federais foram repassados mediante duas ordens bancárias, datadas de 28/12/2009, nos valores de R$ 103.660,00 e R$ 15.500,00 (peça 15) , creditados na conta específica em 30/12/2009 (peça 23, p. 9) .
O ajuste vigeu no período de 23/12/2009 a 30/4/2011, com mais 60 dias de prazo para a apresentação da prestação de contas, conforme cláusula terceira do termo de convênio (peça 13, p. 4) .
A prestação de contas final do convênio foi apresentada pelo prefeito sucessor, Paulo Cesar Evangelista (gestão 18/4/2011 a 31/12/2012) , mediante ofício datado de 8/12/2011 (peça 21) . Paulo Cesar Evangelista era o vice-prefeito e assumiu a chefia do executivo municipal em razão de decisão do Presidente do Tribunal de Justiça do Ceará, quer determinou o afastamento de Marcos Alberto Martins Torres, em processo que investigava fraude a licitações e desvio de verba pública.
A prestação de contas foi reprovada pelo órgão repassador, nos termos do Parecer Técnico 37/2014 (peça 48) , da Nota Técnica 74/2017 (peça 70) e do Parecer Financeiro 80/2017 (peça 76) . Este último apontou a existência de débito no valor original de R$ 119.160,00, e de créditos nos valores de R$ 2.855,08 e R$ 10.029,49, correspondentes ao montante já restituído nas datas de 6/9/2011 e 8/12/2011 (peça 22) . Como responsável pelo débito, apontou-se Marcos Alberto Martins Torres, que geriu os recursos federais repassados (cf. Relatório de TCE 6/2018, à peça 86) .
No âmbito desta Corte, Marcos Alberto Martins Torres foi citado em razão do seguinte (peça 96) :
‘a)  Irregularidade: não comprovação da boa e regular aplicação dos recursos repassados ao município de Novas Russas/CE por força do Convênio 171/2009 (Siafi 707033) ;
b)  Conduta: deixar de comprovar a boa e regular aplicação dos recursos repassados ao município de Novas Russas/CE por força do Convênio 171/2009 (Siafi 707033) , uma vez que não restou comprovado o alcance dos objetivos do referido instrumento, qual seja, implantação de Feira Popular no Município de Novas Russas/CE, visando à comercialização de produtos agroalimentares de pequenos agricultores familiares;
c)  Dispositivos violados: Constituição Federal art. 37, caput, c/c art. 70, parágrafo único; Decreto-lei 200/67, art. 93; Clausula Nona do Termo de Convênio 171/2009;
 (…) 
Débito (s) :
R$ 103.660,00, em 28/12/2009
Crédito (s) :
R$ 10.029,49, em 8/12/2011
R$ 2.855,08, em 6/9/2011’
O responsável apresentou suas alegações de defesa (peça 98) , que foram examinadas pela Secex/TCE, a qual, em pronunciamentos uniformes, propôs ao Tribunal, em essência (peças 101 a 103) :
a) julgar irregulares as contas de Marco Alberto Martins Torres, com fundamento no art. 16, III, ‘c’, da Lei 8.443/1992, condenando-o ao pagamento do débito de R$ 103.660,00, abatidos os créditos de R$ 2.855,08 e R$ 10.029,49; e
b) aplicar ao responsável a multa do art. 57 da Lei 8.443/1992.
Após o pronunciamento conclusivo da unidade técnica, o responsável ingressou com petição nos autos (peça 104) , a fim de requerer sua exclusão do Cadastro Informativo e Créditos não Quitados do Setor Público Federal (Cadin) .
O Ministério Público de Contas manifesta-se, em essência, de acordo com a proposta de encaminhamento formulada pela unidade técnica, sem prejuízo das considerações a seguir.
Em vez de R$ 103.660,00, o valor correto do débito a ser imputado ao responsável seria de R$ 119.160,00, correspondente ao valor total dos recursos federais transferidos, abatendo-se as quantias já devolvidas na gestão do prefeito sucessor.
O valor de R$ 103.660,00, constante do ofício citatório, baseou-se no entendimento equivocado de que esse foi o montante total dos recursos federais transferidos, o que não corresponde à realidade, haja vista as duas ordens bancárias insertas à peça 15 e os extratos bancários à peça 23.
Todavia, em razão dos princípios da celeridade e da economia processuais, entende-se que é mais apropriado dar prosseguimento ao processo, com vistas ao seu julgamento de mérito, em vez de retornar os autos à unidade técnica para a realização de nova citação.
Quanto ao mérito, o MP de Contas corrobora a conclusão da unidade técnica de que não foi comprovado o alcance do objetivo pactuado no Convênio 171/2009.
De acordo com a justificativa apresentada por Marcos Alberto Martins Torres para a celebração da avença (peça 5) , o Sindicato dos Trabalhadores Rurais do município já realizava Feiras da Agricultura Familiar, mas que funcionavam de forma precária e insuficiente e que não tinham uma frequência adequada. Assim, o pleito submetido ao Ministério do Desenvolvimento Social e Combate à Fome visava à implementação de uma Feira de Agricultura Familiar que tivesse frequência semanal e que atendesse a 50 famílias de agricultores, a serem cadastrados por equipe técnica da prefeitura. Essa feira ocorreria aos finais de semana, na Praça da Estação, mesmo local em que ocorriam as feiras promovidas pelo sindicato. Para a implantação da feira, seriam adquiridos equipamentos, material permanente e material de consumo, além de ser oferecida capacitação a 50 beneficiários do projeto.
Embora tenham sido adquiridos equipamentos e materiais, ao custo total de R$ 109.500,00 (peça 48, pp. 10/1) , alguns desses itens não foram localizados pela equipe de fiscalização in loco do concedente, outros estavam sendo mantidos em poder do Sindicato de Trabalhadores Rurais de Nova Russas/CE, em condições precárias de armazenamento, e outros estavam na Secretaria de Agricultura, todos sem etiqueta de tombamento patrimonial (peça 42, pp. 5/10) . Quanto aos bens mantidos sob a guarda do Sindicato de Trabalhadores Rurais, parte deles era usada nas feiras eventualmente promovidas pelo sindicato (peça 42, p. 9, e peça 98, p. 65) , e outra parte estava sendo utilizada como mobiliário próprio da entidade privada (peça 42, p. 6) . Além disso, não houve execução da meta referente à capacitação, cujo valor estimado era de R$ 11.000,00 (peça 42, p. 10, e peça 48, p. 11) .
Quanto à implantação da Feira de Agricultura Familiar por parte da prefeitura municipal, verificou-se que não ocorreu, pois continuaram sendo realizadas apenas as feiras esporádicas e eventuais promovidas pelo Sindicato dos Trabalhadores Rurais, a exemplo da feira realizada em 9/5/2014 (peça 42, p. 9, e peça 48, pp. 14/5) .
Sendo assim, não se atingiu a finalidade pactuada no convênio, o que acarretou desperdício de recursos federais, além de benefício indevido a entidade privada (sindicato) .
Ante o exposto, anui-se à proposta de encaminhamento formulada pela unidade técnica, com a ressalva de que a data de referência do débito deve ser alterada para 30/12/2009, que é a data do crédito dos recursos federais na conta específica do convênio.
Por fim, deve ser indeferido o pedido do responsável para sua exclusão do Cadin, ante o disposto no art. 2º, I, §§ 1º e 5º, da Lei 10.522/2002 e no art. 1º, § 2º, da Portaria STN 685/2006.”
É o Relatório.

não há.

Procurador Júlio Marcelo de Oliveira.

TOMADA DE CONTAS ESPECIAL. CONVÊNIO ENTRE O ENTÃO MINISTÉRIO DO DESENVOLVIMENTO SOCIAL E O MUNICÍPIO DE NOVA RUSSAS/CE. APOIO FINANCEIRO À IMPLANTAÇÃO DE FEIRA POPULAR. NÃO COMPROVAÇÃO DA BOA E REGULAR APLICAÇÃO DOS RECURSOS. DESVIO DE FINALIDADE. EXTRAVIO DOS BENS ADQUIRIDOS. CITAÇÃO. REJEIÇÃO DAS ALEGAÇÕES DE DEFESA. IRREGULARIDADE DAS CONTAS. DÉBITO. MULTA.

TOMADA DE CONTAS ESPECIAL (TCE)

Secretaria de Controle Externo de Tomada de Contas Especial (SecexTCE).

Trata-se de tomada de contas especial instaurada pelo então Ministério do Desenvolvimento Social (MDS) , hoje incorporado ao Ministério da Cidadania, em desfavor de Marcos Alberto Martins Torres, ex-prefeito de Nova Russas/CE, em razão da não comprovação da boa e regular aplicação dos recursos repassados por meio do Convênio 171/2009 (Siafi 707033) , cujo objeto previa apoio à implantação de feira popular na municipalidade.
O convênio foi firmado no valor de R$ 121.860,00, sendo R$ 119.160,00 à conta do órgão concedente e R$ 2.700,00 a título de contrapartida. Os recursos federais foram liberados por meio de ordem bancária creditada na conta específica em 30/12/2009.
Na fase interna da TCE, o órgão concedente concluiu pela impugnação total das despesas e reprovação da prestação de contas, uma vez que, dentre outros aspectos, visita in loco do MDS evidenciou que a feira pretendida se encontrava inoperante, os bens adquiridos com recursos do ajuste não foram tombados, se encontravam em deterioração, foram distribuídos a entidades distintas das indicadas no termo de convênio e/ou extraviados. O Controle Interno anuiu a esse posicionamento.
No âmbito do TCU, o responsável foi regularmente citado e apresentou suas alegações de defesa. Em análise de mérito, a unidade instrutora concluiu pela rejeição das alegações de defesa do responsável e propôs julgar irregulares suas contas, com a imputação do débito e a aplicação da multa prevista no art. 57 da Lei 8.443/1992.
Corroboro as análises empreendidas nos autos, as quais contaram com a anuência do Ministério Público junto ao TCU, razão pela qual incorporo todos os fundamentos apresentados às minhas razões de decidir.
Em resumo, o responsável alegou, principalmente: i) ocorrência de prescrição e decadência; ii) celebração, pelo prefeito sucessor, de contrato de comodato a terceiros para gozo e uso dos equipamentos; iii) execução do  objeto a contento; iv) que a responsabilidade deveria ser imputada aos gestores municipais emitentes de atos de empenho, liquidação e pagamento; v) ausência de ato de improbidade administrativa; e vi) falta de manifestação da Prefeitura de Nova Russas sobre a situação atual do município perante a União em relação ao convênio objeto desta TCE.
Todos os argumentos da defesa foram rebatidos com propriedade na instrução transcrita no relatório precedente. A condenação do ex-prefeito, na qualidade de signatário do ajuste, está perfeitamente em linha com a remansosa responsabilidade pessoal do dirigente máximo municipal em caso de convênios com a União e restou devidamente demonstrada.
Quanto à execução, a fase 1 da meta 1 do convênio previa aquisição de equipamentos para a feira, sendo que foram apresentadas notas fiscais comprobatórias. Por outro lado, não houve evidenciação das despesas referentes à fase 2 da meta 1, que contemplava aquisição de bens de consumo, e da meta 2, prevista como contratação de consultoria para cursos nas áreas de empreendedorismo e alimentação. 
Ademais, conforme registrado na instrução processual, embora constem dos autos documentos fiscais referentes à aquisição dos bens previstos no plano de trabalho, a mera aquisição dos itens previstos não seria suficiente para estabelecer o nexo de causalidade entre o desembolso dos recursos e a execução do objeto acordado.
O cumprimento efetivo do objeto do convênio dependia da disponibilização aos beneficiários previstos no projeto de um espaço com infraestrutura adequada à comercialização dos produtos oriundos da agricultura familiar, cuidando para que a feira ocorresse com a periodicidade definida, com a utilização do material adquirido com os recursos do convênio, o que não ocorreu.
Ressalta-se que apenas uma parcela dos itens do objeto foi adquirida, e tampouco houve alcance dos objetivos, pois constatou-se extravio de parcela significativa dos bens e não há provas da ocorrência da feira nos moldes previstos do plano de trabalho aprovado.
Acrescente-se que vistoria in loco realizada pelo MDS evidenciou que o evento apresentado a título de prestação de contas foi, na verdade, projeto denominado “Feira Agroecológica da Agricultura Familiar de Novas Russas”, que já funcionava há mais de dez anos, portanto muito anterior à vigência do convênio. Ou seja, já havia feira local semelhante de forma institucionalizada e regular.
Sendo assim, as informações constantes do processo não permitem concluir pela regular aplicação dos recursos, cabendo, portanto, julgar irregulares as contas do responsável, condenando-o ao pagamento do débito apurado nos autos e aplicando-lhe a multa prevista no art. 57 da Lei 8.443/1992.
Cabe lembrar que valores parciais foram devolvidos pelo município de Novas Russas, conforme comprovantes anexos (peça 22) , os quais deverão ser abatidos quando da apuração final do débito.
Por fim, na linha defendida pelo Parquet, indefiro o pedido do responsável para exclusão de seu nome do Cadin (peça 104) , ante o disposto no art. 2º, inc. I, §§ 1º e 5º, da Lei 10.522/2002, e no art. 1º, § 2º, da Portaria-STN 685/2006.
 Ante o exposto, voto por que o Tribunal adote o Acórdão que ora submeto à deliberação deste Colegiado.
TCU, Sala das Sessões Ministro Luciano Brandão Alves de Souza, em 27 de agosto de 2019.
Ministro BRUNO DANTAS 
Relator